臺灣臺南地方法院刑事判決　　　　　　　 96年度訴字第813號
公　訴　人　臺灣臺南地方法院檢察署檢察官
被　　　告　丙○○　50歲民.
選任辯護人　蔡清河律師
上列被告因誣告案件，經檢察官提起公訴（96年度偵字第3090號）
，本院判決如下：
    主  文
丙○○意圖他人受刑事處分，向該管公務員誣告，處有期徒刑壹
年肆月，減為有期徒刑捌月。
    事  實
一、丙○○明知乙○○、戊○○等二人，於民國91年間擬出售渠
    二人分別所有之地號臺南縣永康市○○段1030與1031號、同
    縣市○○段1461號土地與楊智文等第三人時，因欲規避遭課
    徵高額土地增值稅，乃分經丁○○代書而向其購買其所有之
    公共設施用地，藉以節稅（其方式為：透過丁○○先於91、
    92年間，將丙○○一部份免稅之公共設施用地移轉其中大部
    分持分予乙○○、戊○○等二人，另將乙○○、戊○○等二
    人應稅之上開土地移轉小部分持分予丙○○，互相形成共有
    關係，用以先墊高乙○○、戊○○等二人上開土地交易之移
    轉現值，嗣即辦理共有物分割，將乙○○、戊○○等二人上
    開應納稅之土地變更為丙○○所有，丙○○之公共設施土地
    變更為乙○○、戊○○等二人所有，再將丙○○取得之應稅
    土地，立即移轉予分別向乙○○、戊○○等二人購買上開土
    地之真正買受人楊智文、楊淑晴、陳美豆、楊秀雲及永翰實
    業有限公司等）。嗣因稅捐機關變更相關函示而認免稅土地
    與應稅土地形成共有關係經分割後再移轉應稅土地時，應以
    其分割前之原規定地價或前次移轉現值為原地，計算漲價總
    數額課徵土地增值稅，致丙○○於94年間收受稅捐機關就上
    開土地移轉所核定補繳新臺幣（下同）11,023,683元之土地
    增值稅通知，惟因其就上開補稅負擔之事宜與乙○○、戊○○等二人協調未果，竟即基於使他人受刑事處分之意圖，於
    95年5月26日向臺灣臺南地方法院檢察署提出刑事告訴狀，
    誣指乙○○、戊○○等二人在伊不知情之情形下，偽造買賣
    契約等資料，將伊原在幫助節稅所取得之土地，出賣與楊智
    文、陳美豆等第三人，涉犯偽造文書及背信等罪。嗣經該署
    循線追查，始知上情。
二、案經臺灣臺南地方法院檢察署檢察官自動檢舉偵查起訴。
    理  由
一、被告丙○○對於基於幫助節稅之認識，將其名下公共設施用
    地，與乙○○、戊○○之土地辦理持分之買賣移轉等情固不
    爭執，惟矢口否認有何誣告犯意，辯稱：伊僅提供公共設施
    用地給對方節稅，伊與買賣第三人楊智文、楊淑晴、陳美豆
    、楊秀雲等人均不認識，亦未收到價金，丁○○亦未告知伊
    分割後取得之土地會移轉與第三人，伊僅受託擔任職務代理
    人，伊未誣告等語。經查：
（一）被告於95年5月23日向臺灣臺南地方法院檢察署提出告訴
      狀，告訴意旨略以：代書丁○○只告訴被告，有人要購買
      伊名下之公共設施用地抵稅，並請被告配合在送件書類上
      簽名當職務代理人，被告與賣方乙○○、戊○○、買主均
      不認識，真正買賣過程被告完全不知情，且逾越被告當初
      之授權，因認丁○○及乙○○、戊○○涉有共同偽造文書
      及背信罪嫌，因丁○○已賠償被告一部分損害，乙○○、
      戊○○拒不賠償，因而對乙○○、戊○○提出告訴，有其
      告訴狀一份在卷（95年度他字第2684號p1-3）可稽。被告
      意圖使他人受刑事處分，向該管公務員提出告訴，已甚明
      確。被告告訴之內容是否屬實─即被告事後取得乙○○、
      戊○○名下土地，該批土地在被告名下後，過戶與第三人
      楊智文等人，被告是否知情？實為全案之癥結點，若被告
      明知，猶提出誣告之告訴，自應負擔誣告罪責；如被告確
      實不知而提出告訴，其主觀上即無誣告故意，自難加以誣
      告之罪刑，合先敘明。
（二）被告本身為信新建設股份有限公司負責人，不僅被告自陳
      在卷，亦經94年度調偵字第446.447號不起訴處分書認定
      明確。其為不動產相關產業負責人，主要以不動產各種型
      態變化所生價值之變動謀取利益之人，對於影響不動產交
      易價值甚大之土地增值稅及不動產過戶作業相關規定，實
      無不知之理。
（三）被告以其名下公共設施用地與乙○○、戊○○之土地辦理
      持分之買賣移轉，用以節稅，被告並因而獲得約九十萬元
      之利益等情，業經被告於本院審理時直承無諱。惟經本院
      向被告質以「為何可以獲得九十萬元」？被告即以代書丁○○跟伊說提供多少公告現值之公共設施用地給客人辦理
      節稅，伊事後可再向代書買回伊提供之公共設施用地，詳
      本院九十六年八月十五日審判筆錄第十一頁。關於被告取
      得之利潤九十萬元因何原因、由何人提供？為何單純將公
      共設施用地與他人移轉為共有，被告竟可以向代書或乙○○、戊○○二人取得九十萬元之利潤？被告均未正面答覆
      ，僅以「幫代書之客人節稅」一語帶過。被告既因伊名下
      公共設施用地與人辦理移轉共有而獲得九十萬元之利潤，
      且事後又可買回自己原來名下之公共設施用地，被告本人
      又係以不動產謀利之商人，其將名下不動產作任何型態之
      改變（包括出賣、投資加蓋建物、與他人成立共有關係等
      ），無非承擔未來可能之風險，換取自己原本計算可得之
      利益，此乃商人將本求利之理，亦為眾所週知之事。被告
      關於本件利用不動產過戶型態以減省土地增值稅之程序
      ─共需過戶幾次、過戶為共有或何人所有、以此方式對方
      （即真正欲出賣土地之人）可以減省多少土地增值稅、被
      告從該減省之土地增值稅款中可以獲取多少利益等項，如
      非真實了解，確切掌握，並評估其風險顯低於自己所付出
      之代價，豈會提供自己名下公共設施用地，與乙○○、戊○○之土地辦理持分之買賣移轉？且被告將其名下不動產
      過戶相關資料交付代書丁○○之前，若非談妥將來可取得
      利益之分配方式，如一定數額之金錢或按減省土地增值稅
      額計算之一定比例，被告將無從評估其於本件自己名下不
      動產改變所有權型態所須承受之風險，亦與商人從事任何
      投資之基本立場相違。被告在本院審理時，未能正面答覆
      ，正顯見其心虛掩飾之情。
（四）依起訴書所載，本件被告與乙○○、戊○○之土地間共有
      二次買賣，一次共有物分割之不動產移轉關係。依卷內資
      料所示，乙○○名下所有永康市○○段1030地號土地，91
      年10月28日第一次買賣由丁○○代理雙方辦理，先以買賣
      方式，移轉乙○○土地萬分之十之持分與被告，而成為共
      有關係（詳前揭他字卷p69）。隨即於91年11月12日由丁○○代理雙方辦理共有物分割，回復分割前原狀，仍由乙○○取得永康市○○段1030地號土地。91年11月15日再由
      丁○○代理雙方辦理，仍以買賣方式將乙○○名下前揭土
      地持分之萬分之八移轉與被告，繼則，於91年11月25日由
      被告代理雙方辦理，就上開共有土地辦理共有物分割，被
      告取得乙○○之土地，乙○○則取得被告名下之公共設施
      用地（詳前揭他字卷p97、102、108）。再於三日後，即
      91 年11月28日，由被告擔任代理人，再將其名下原屬乙○○所有之土地（即永康市○○段1030地號土地）移轉與
      真正買受人楊智文、楊淑晴二人（詳前揭他字卷p112、
      113）。永康市○○段1031地號土地，先於92年8月8日由
      被告代理雙方辦理，先以買賣方式，移轉乙○○土地萬分
      之二之持分與被告，而成為共有關係（詳前揭他字卷p123
      、127 ）。再於92年8月25日由被告代理雙方辦理，就上
      開共有土地辦理共有物分割，被告取得乙○○之土地，乙○○則取得被告名下之公共設施用地（詳前揭他字卷p132
      、143 ）。再於三日後，即92年8月28日，由被告擔任代
      理人，再將其名下原屬乙○○所有之土地（即永康市○○
      段1031 地號土地）移轉與真正買受人陳美豆、楊秀雲二
      人（詳前揭他字卷p154、155、158）。上開二筆土地，辦
      理移轉之方式大致相同，除了1030號土地辦理共有時係由
      丁○○代書辦理外，其餘各次過戶及共有物分割等手續均
      係被告自己為代理人辦理，被告並親自簽名於土地登記申
      請書上，有各該土地登記申請書在卷可按。被告辯稱乙○○將土地賣與第三人楊智文、陳美豆等人，伊不知情云云
      ，顯與上開事證所示事實相違，難以採信。
（五）況查，丁○○於本院審理時到場結稱「你們用什麼方式來
      節稅？）本身要有道路用地，被告要去承購道路用地，跟
      乙○○要出賣的土地形成共有關係，去分擔土地之公告現
      值，去降低土地增值稅，移轉時會把建地的現值墊高，因
      為前次交易的公告現值已經提高，所以第二次買賣時，真
      正的買賣雙方就幾乎可以不用繳土地增值稅」、「（你去
      找被告時，被告是否知道這種節稅方式？）知道，被告本
      身就是在蒐購道路用地，以這種方式幫助他人節稅」、「
      （為何你認為被告知道？）因為之前有人也要用這種方式
      節稅，被告請我去跟對方講解這種節稅方式」、「本件辦
      理共有、買賣，是否都是你處理？）書類的部分都是我在
      處理，但是送件的部分都是被告辦理」、「（當時如何約
      定？），乙○○的利益是土地增值稅的減免，被告去購買
      公共設施用地也是有獲得利益，就是土地增值減免的百分
      之五十到六十」、「本案之前你與被告合作五件左右，所
      謂同樣方式為何？）就是指被告要先去承購道路用地，
      本身要賣土地的人，將建地、道路用地形成共有關係，將
      建地公告現值提高，之後再辦理分割、移轉，再由被告取
      得建地之所有權，由被告名義將建地賣給第三人，原來賣
      土地的人取得道路用地所有權，但是他要把道路用地賣掉
      ，賣得價金交還被告」、「（辦理本件節稅時，你有無向
      被告明講乙○○的土地會移轉給他，再由他賣給第三人？
      ）我有講過，但是我不知道被告是否瞭解」、「（你找被
      告時，有無跟被告講清楚，他的公共設施用地少部分移轉
      給乙○○，將來以被告名義將乙○○的建地賣給第三人？
      ）有，每一次移轉都要附上一張印鑑證明，本件我跟被告
      拿了三張以上的印鑑證明，因為我有跟被告說明本件需要
      辦理三次的過戶手續」（詳本院96年8月15日筆錄p5-11）
      ，乙○○於同日證稱「伊先找好土地楊姓買主，再找代書
      代辦過戶手續時，代書才跟伊提及買路地來節稅，且伊在
      代書處遇過被告二、三次，談節稅時，被告曾有一次在場
      ，談到如何節稅，被告要得到百分之幾之增值，我得到百
      分之幾之增值，詳細比例我忘記了」（詳本院96年8月15
      日筆錄p13-16）。本院認為本件既係乙○○先找好買主，
      欲辦過戶時，代書丁○○才向乙○○提及可以找道路用地
      辦共有節稅，乙○○之目的在出賣土地與第三人楊智文、
      陳美豆等人，土地增值稅之減省係代書丁○○提及才生之
      枝節，被告在代書丁○○的介紹下參與該次土地買賣中土
      地增值稅減省部分，被告既欲從減省之土地增值稅中謀得
      利益，而非真正的買受人，被告對於其辦理共有之土地係
      已找好買主，藉該節稅程序過戶與真正買主一節即難諉為
      不知。代書丁○○所稱「書類的部分都是我在處理，但是
      送件的部分都是被告辦理」，亦與前揭永康市○○段1030
      、10 31二筆地號土地之過戶程序，除1030號土地辦理持
      分買賣時，代書丁○○由為代理人，其餘二筆土地各次過
      戶手續均被告擔任代理人為之之事實相符，代書丁○○證
      稱內容與乙○○證述情節及本件過戶資料所呈相合，應可
      採信。辯護人以代書丁○○為恐自己亦受刑責，且因本件
      賠償被告一百萬元，與被告之立場衝突，其證述並不可採
      。惟代書丁○○於94年度調偵字第446.447號雖經被告列
      為偽告文書案件之被告，然該案經檢察官為不起訴處分，
      有處分書在卷可稽。被告事後追究本件，代書丁○○亦賠
      償被告一百萬元，達成協議，有協議書在卷足憑。被告亦
      陳明因與丁○○達成協議而未對代書丁○○提出本件偽造
      文書之告訴。代書丁○○與被告間之訴訟糾紛，在95年5
      月26日被告提出本件告訴之前即與被告間達成合意，當無
      在本件再挾怨報復必要。況代書丁○○證述各節，均為
      本件節稅程序之說明，與其偵查中具結後證述內容並無不
      合，亦與乙○○所述大致相符，辯護人謂丁○○與被告之
      立場衝突，卻未能具體指明丁○○何項證述內容因何緣由
      不可採，難謂有據，即難採憑。
（六）綜上所述，被告為建設公司負責人，以不動產之各種態樣
      謀利，對於不動產之知識顯非一般民眾可比。其為謀利，
      參與乙○○欲出賣土地與楊智文、陳美豆的「節稅程序」
      。被告雖辯稱僅知「提供公共設施用地幫人節稅」，不知
      其他，惟乙○○將其欲出賣土地持分移轉萬分之八與被告
      辦理共有，卻還須給付被告九十萬元，乙○○豈非至愚之
      人？此違反一般常理之事，被告以不動產為業之人，豈能
      無疑？其所稱不知本件如何節稅，實難置信。而被告在乙○○原欲出賣與楊智文、陳美豆的二筆土地（即永康市○○段1030、1031二筆地號土地），依「相互持分買賣成共
      有」、「共有物分割」、「被告取得原出賣人之土地過戶
      與真正的買受人」等節稅手續過戶到被告名下後，由被告
      在土地登記申請書上親自簽名擔任代理人，將上開二筆地
      過戶至楊智文、陳美豆的名下。被告辯稱不知最後伊名下
      土地會過戶至第三人楊智文、陳美豆的名下，顯屬虛偽，
      不可採信。被告既明知永康市○○段1030、1031二筆地號
      土地雖登記在伊名下，惟僅係整個節稅程序一環，最後猶
      係被告本人辦理過戶至第三人楊智文、陳美豆的名下，竟
      因事後稅捐機關追徵一千餘萬元之土地增值稅，與乙○○
      、戊○○協調未果，向臺灣臺南地方法院檢察署提出刑事
      告訴狀，誣指乙○○、戊○○等二人偽造買賣契約等資料
      ，將伊原在幫助節稅所取得之土地，出賣與楊智文、陳美
      豆等第三人，涉犯偽造文書及背信等罪，其誣告犯行，實
      甚明確，應可認定。
二、核被告所為，係犯刑法第169條第1項之誣告罪。按誣告罪為
    妨害國家審判權之罪，故就其性質而論，直接受害者係國家
    ，即國家之審判事務，每因誣告而為不當之進行，致個人受
    害，乃國家進行不當審判事務所發生之結果，與誣告行為不
    生直接之關係，故以1訴狀誣告數人，僅能成立1誣告罪。從
    而被告以1訴狀分別誣告乙○○、戊○○2人，僅成立1誣告
    罪。爰審酌被告本身為信新建設股份有限公司負責人，為謀
    取利益，明知其取得他人原欲出賣土地，再以其名義將原欲
    出賣土地登記與真正買受人，藉以減省原應繳納之土地增值
    稅，並取得至少九十萬元之利潤。竟因事後稅捐機關追繳土
    地增值稅，與原出賣人協調未果，即具狀提告，誣指原出賣
    人偽造文書、背信，其投機不成，要求他人分擔損害未果，
    以司法資源作為脅迫工具，實可非難，及其事後否認犯行，
    毫無悔意等一切情狀，量處如主文所示之刑。本件被告所為
    之誣告犯行，其犯罪時間在96年4月24日以前，所犯且合於
    中華民國96年罪犯減刑條例第2條第1項第3款所定之減刑條
    件，應依同條例第7條第1項、第2項規定，於裁判時減其宣
    告刑，同時諭知其宣告刑及減得之刑。
三、依刑事訴訟法第299條第1項前段、刑法169條第1項，中華民
    國96年罪犯減刑條例第2條第1項第3款、第7條第1項、第2項
    ，判決如主文。
本案經檢察官甲○○到庭執行職務。
中　　華　　民　　國　　96　　年　　8 　　月　　29　　日
　　　　　　刑事第十三庭  審判長法　官　陳振謙
                                法  官  鍾邦久
                                法  官  蔡直青
以上正本證明與原本無異。
如不服本判決應於收受本判決後10日內向本院提出上訴書狀，並
應敘述具體理由。如未敘述上訴理由者，應於上訴期間屆滿後20
日內向本院補提理由書狀（均須按他造當事人之人數附繕本）「
切勿逕送上級法院」。
  　　　　　　　　　　　　　　　書記官　黃雅雲
中　　華　　民　　國　　96　　年　　8 　　月　　29　　日
附錄本案所犯法條全文：
中華民國刑法第169條
意圖他人受刑事或懲戒處分，向該管公務員誣告者，處 7 年以下
有期徒刑。
